臺灣板橋地方法院刑事判決　　　　　　　 94年度易字第257號
公　訴　人　臺灣板橋地方法院檢察署檢察官
被　　　告　丙○○
選任辯護人　李耀馨律師
　　　　　　黃秀珠律師
上列被告因偽造文書案件，經檢察官聲請簡易判決處刑（93年度
偵緝字第970 號），本院認不宜以簡易判決處刑，改依通常程序
審判，並判決如下：
    主  文
丙○○共同明知為不實事項，而使公務員登載於職務上所掌之公
文書，足以生損害於公眾，處拘役伍拾日，如易科罰金，以佰
元折算壹日。
    理  由
一、丙○○於民國87年4 月30日出資新臺幣（下同）12,500,000
    元向廣平建設股份有限公司（以下簡稱廣平公司）購買坐落
    臺北縣中和市○○○段外南勢角小段121-18地號土地應有部
    分10,000分之579 ，及前開土地內門牌號碼臺北縣中和市○○街180 巷43號建物，並以其子陳建銘、其妻丁○○名義訂
    立房地買賣契約書，且於同年5 月22日將前開土地應有部分
    10,000分之290 及建物應有部分2 分之1 登記為陳建銘所有
    ，將前開土地應有部分10,000分之289 及建物應有部分2 分
    之1 登記為丁○○所有。詎丙○○、陳建銘（未據起訴）及
    丁○○（未據起訴）均明知陳建銘、丁○○並未分別向丙○○借款6,250,000 元購買前開房地，陳建銘、丁○○均非丙○○之借款債務人，竟於91年3 月間某日由丙○○及丁○○
    出面向代書戊○○佯稱陳建銘、丁○○於購屋時向丙○○借
    款，而委託不知情之戊○○將前開房地設定抵押權。戊○○
    即於同年4 月24日向臺北縣中和地政事務所提出抵押權登記
    申請，以丙○○為抵押權人，以陳建銘及丁○○為義務人兼
    債務人，就陳建銘及丁○○所有之前開土地及建物，設定
    8,000,000 元之抵押權，使該地政事務所不知情之承辦公務
    員於同年月25日將前開不實事項登記於其所掌之公文書，足
    以生損害於地政機關對於土地、建物權利登記之正確性。
二、案經甲○○告訴臺灣板橋地方法院檢察署檢察官偵查後聲請
    簡易判決處刑。
    理  由
一、訊據被告丙○○固不否認於87年4 月30日以陳建銘及丁○○
    名義所購買之系爭房地之價款12,500,000元，係由其所提供
    ，並委託代書戊○○於91年4 月24日向臺北縣中和地政事務
    所提出抵押權登記申請，以丙○○為抵押權人，以陳建銘及
    丁○○為義務人兼債務人，就前開土地及建物，設定
    8,000,000 元之抵押權之事實，核與證人丁○○即被告之妻
    、戊○○即承辦抵押權登記申請之代書於本院審理中證述情
    節相符，此外並有土地登記簿謄本、建物登記簿謄本、房地
    買賣契約書、土地所有權狀、建築改良物所有權狀、城龍別
    墅社區第3 次住戶大會紀錄、華南商業銀行雙和分行94年4
    月12日（94）華雙和存字第74號函、94年5 月9 日94雙和字
    第108 號、臺北縣中和地政事務所92年3 月16日北縣中地資
    字第0930003326號函及所附之土地登記申請書、土地建築改
    良物抵押權設定契約書各乙紙在卷可稽。惟矢口否認有何使
    公務員登載不實犯行，辯稱：87年3 月間陳建銘及丁○○曾
    向其借款12,500,000元投資房地產，其與其子乙○○商量，
    乙○○認為陳建銘剛當完兵沒有錢，就建議12,500,000元3
    年要還清，以保障其權益，若3 年沒有還清，就設定房子的
    全部來抵押，當時只是口頭約定，沒有寫書面。91年3 月初
    時，其等請戊○○代書過來談，同年4 月8 日交件，其設定
    時確實是有債權，但因辦理抵押與和解的時間很接近，所以
    告訴人甲○○會有懷疑，但此係因戊○○代書送件時間有點
    延遲，所以才會使時間這麼接近云云。經查：
（一）被告雖辯稱購買系爭房地時，係陳建銘與丁○○分別向其
      借款6,250,000 元云云。然被告於94年3 月4 日準備期日
      業已自承91年4 月8日 交件給戊○○代書時，並沒有提供
      任何借錢的憑證，因陳建銘沒有爭執，所以就設定等語。
      證人戊○○即被告所委託承辦本件抵押權設定登記之代書
      於93年4 月2 日檢察官偵訊中亦證稱：當時沒有看到債權
      憑證等語。於本院審理中復證稱：當時被告沒有說分別借
      給誰多少錢，共借多少錢，亦沒有提供借據或契約等物。
      因被告沒有提供借據，所以其依照經驗就記載實際支付再
      定借據。依照當時辦理的相關文件，無法判斷被告與陳建
      銘及丁○○是借款關係，只有聽到被告及丁○○之說法，
      並沒有看到陳建銘，當時陳建銘人在大陸，沒有辦法確認
      等語。從而被告雖辯稱其對於陳建銘有債權關係存在，然
      於抵押權設定登記時，並未陳明對於陳建銘究竟有多少債
      權，亦未提出任何債權憑證以資證明，代書戊○○僅係憑
      被告及證人丁○○之說詞即為抵押權設定之申請。
（二）又被告雖辯稱其對於陳建銘有債權，然本件之借款時間、
      利息、違約金及償還時間，被告及丁○○均未說明說清楚
      ，從而有關利息、違約金的部分是空格，並在最後就附加
      1 條特別條款來解決無法確定的情形，有關抵押期間15年
      ，則是證人戊○○依照法令規定來推算等情，則據證人戊○○於本院審理中證述明確，則倘被告確實借款予陳建銘
      、丁○○，何以有關借款之利息、違約金、借還款日期，
      被告於設定抵押權時均語焉不詳，抵押權設定期間尚且由
      代書依照法令情形換算？被告及辯護人雖辯稱本件係親屬
      間借貸關係，無約定利息、違約金等事項與經驗事實不相
      違背，然倘確實因親屬間之借貸關係，無約定利息等相關
      事項，被告及證人丁○○自可向戊○○陳述並無利息、違
      約金之約定，何以無法說明清楚，致該項目為空白，則被
      告對於陳建銘、丁○○是否有債權，自非無疑。
（三）被告雖又辯稱借款當時約定陳建銘應於3 年還清款項，倘
      3 年未清償前開借款，則將前開房地設定抵押予其云云。
      然證人戊○○於93年7 月16日檢察官偵訊中證稱：其記得
      被告沒有告知約定3 年後陳建銘沒有還其錢，就要將房子
      設定抵押，也許是被告沒有跟其說，被告沒有告知設定原
      因，其不好意思問等語。則被告及丁○○於委託戊○○辦
      理抵押權設定登記時全然未曾提到3 年後設定抵押之問題
      。況證人戊○○於93年4 月2 日檢察官偵訊中證稱：當時
      被告及丁○○提到，因其等幫小孩買屋，如果將來小孩不
      養他們，所以要將房子設定抵押，這句話是辦理設定時說
      的話，其沒有問當時幫小孩出多少錢，但當時被告說有一
      半錢是媽媽出的，其推論陳建銘的一半是爸爸出的，就問
      被告以這一半金額設定抵押夠不夠，被告說這樣可以等語
      。於本院審理中復證稱：很多時候，都是用小孩名義登記
      ，最後到底是小孩用借款或非借款，到最後鬧翻了才會設
      定登記等語。由證人戊○○證述可知被告設定抵押權當時
      ，係稱幫陳建銘買房屋，並因設想若其等年老後陳建銘不
      養育其等，始設定抵押權保障其權利，則購買系爭房地之
      款項雖由被告出資，然出資有可能是借款關係，亦可能為
      贈與或其他利益第三人契約之情形，惟被告在設定抵押時
      並未陳述係因先前約定3 年後未還款即設定抵押，尚且稱
      係為保障其年老之權利始設定抵押，則被告前開所辯是否
      屬實，即非無疑。
（四）再者，被告係提供12,500,000元款項予陳建銘及丁○○，
      惟本件抵押權設定之金額係8,000,000 元，有土地、建築
      改良物登記簿謄本各乙紙可稽，核與原先被告所辯債權金
      額不符。而就被告何以設定8,000,000 元之抵押權，證人
      戊○○於本院審理中係證稱：設定8,000,000 元的依據是
      依照當時的房子市價，其問被告及丁○○，當時他們認為
      市價是8,000,000 元或10,000,000元，其就照8,000,000
      元來設定。被告沒有告訴其借貸金額，被告只有跟其說房
      子賣掉大約只有8,000,000 元，所以就設定8,000,000 元
      等語。則本件被告所認定之債權為12,500,000元，然於抵
      押權設定時竟以被告所認為之房地市價加以設定，致所設
      定之抵押權無法全額擔保所認為之債權，其設定之金額，
      亦與社會常情有異。證人戊○○於本院審理中尚且證稱：
      依其從事代書工作10幾年之經驗，一般借貸是實借實設，
      銀行尚且會加設2 成，本件因被告之間的借貸關係不清楚
      ，被告跟其講大概是多少錢就依照他所言來設定等語，則
      本件系爭8,000,000 元之抵押權是否確實係為擔保被告所
      辯對於陳建銘、丁○○之債權，仍有可疑。
（五）況且陳建銘係64年11月27日生，有卷附之陳建銘國民身分
      證影本乙紙可憑，於87年4 月30日購買系爭房地時，為未
      滿23歲之人。其母丁○○於本院審理中證稱陳建銘當時剛
      到臺北縣中和市聲寶電子公司上班，白天上班，晚上6 點
      下班，之後就接著上課，一般上課回來就10點或11點等語
      。證人甲○○亦證稱：其前夫陳建銘於86年退伍，退伍後
      先在1 家電子公司上班，因公司被購併就沒上班，與其一
      起去補習考二專，其等考上二專當時被告在資策會工作等
      語。則依陳建銘之年紀、工作及就讀情形，陳建銘並無購
      買系爭不動產，並償還價款之能力，此亦為被告所不爭執
      。被告雖辯稱陳建銘及丁○○向其借款12,500,000元購買
      系爭不動產，係為投資，待賣出不動產後始償還前開借款
      云云。然查：陳建銘是讀機械電子，之前所受的教育沒有
      與不動產相關，業據證人丁○○證述明確，證人甲○○亦
      證稱陳建銘二專係讀資訊管理科系等語，則陳建銘並無買
      賣不動產之相關背景知識，亦無任何買賣不動產或投資之
      任何經驗。被告雖再辯稱當時陳建銘雖無資力，然與丁○○乃是預備要投資之用，說服丁○○向其借款云云。惟證
      人丁○○於本院審理中係證稱：陳建銘當時只是談一談，
      試試看，陳建銘說先把這個小的做起來，其在做事情，聽
      聽就算，也沒有去注意，陳建銘有寫書面，但其沒有去看
      ，最後其等有實際去看，認為值得投資才去投資，也是其
      等給他出主意，跟被告借錢；後來有人來看房子是其與被
      告一起接洽，因為陳建銘已經在上班，上班時間不可能請
      假來接洽，有關房子相關出售及出租都是其與被告處理，
      陳建銘並沒有實際參與出售、出租計劃等語。證人甲○○
      於本院審理時亦證稱：其沒有聽陳建銘說過有實際行動去
      看哪裡的房子值得投資或做其他投資，亦沒有與陳建銘去
      看過房子或從事其他不動產投資計劃。其不清楚陳建銘之
      前是對不動產有興趣，還是本身有買賣不動產的經驗。足
      徵縱認陳建銘對於投資不動產有興趣，亦關心房價，然對
      於如何投資不動產，投資何種不動產，並無具體計畫，縱
      使陳建銘曾經提出相關投資想法，證人丁○○亦不在意，
      非如被告所辯係說服丁○○投資，且有關購買系爭房地，
      亦係被告及丁○○2 人實際到現場看過，認為值得投資始
      決定投資，縱使該房地係做為投資使用，亦應屬被告出資
      投資，究與陳建銘無涉。
（六）參諸有關買賣房屋辦理登記等事宜，及設定抵押權相關事
      宜，均由被告及丁○○出面處理，陳建銘從未出面，亦未
      曾出具委託書等證明文件，業據證人戊○○於93年4 月2
      日檢察官偵訊及本院審理中證述明確。證人丁○○亦稱：
      當時購買系爭房地從簽約到準備相關文件都是其與被告在
      處理等語。並稱：後來有人來看房子是其與被告一起接洽
      ，陳建銘並沒有實際參與出售、出租手續等語。證人甲○○且稱：有關房子的事情是被告及丁○○在處理等語。倘
      如被告所辯陳建銘係借錢投資，陳建銘應極為關注其所投
      資之不動產買賣之相關事宜，何以所有買賣相關事宜，均
      為被告及丁○○出面處理，陳建銘本人則不聞不問？益證
      被告所辯陳建銘係為投資系爭房地而向其借款乙節為不足
      採。
（七）辯護人雖認為民事上當事人約定設定抵押債權契約並非要
      式行為，若雙方就設定已經同意，同意設定抵押權之一方
      ，自應負他方取得抵押權設定登記之義務云云。惟縱認陳
      建銘於設定本件抵押權時，同意被告設定抵押，然倘確實
      無債權而設定抵押權，則可能為通謀虛偽意思表示，不能
      因陳建銘嗣後同意，而使原本不存在之債權嗣後存在。
（八）綜上所述，應可認以陳建銘、丁○○名義購買系爭房地時
      ，價金雖由被告提供，然被告與陳建銘間並無債權債務關
      係，其等竟於91年3 月間委託不知情之代書戊○○辦理抵
      押權設定事宜，由戊○○於91年4 月24日向臺北縣中和地
      政事務所提出抵押權設定登記申請，使不知情之該地政機
      關承辦人員於同年月25日將前開不實事項登記於其所掌之
      公文書，自係使公務員登載不實，被告前開所辯無非事後
      卸責之詞，尚難採信。又證人丁○○雖附和被告之詞，於
      本院審理中證稱：陳建銘騎機車看到系爭不動產，就說想
      投資房地產，回來後跟其等一起商量，然後其等就一起看
      房子，之後才購買，因金額太大，其說要跟被告商量借錢
      買房子。這個房子買來做投資。其等並說金額這麼大，3
      年之後給陳建銘賣，3 年之後沒有還款，就要設定。90年
      4 月沒有去辦理設定，是因為陳建銘90年剛畢業，要多給
      他半年時間去賣。當時是其與陳建銘一起借，各借
      6,250,000 元，當時沒有簽立任何書面，只有口頭講云云
      。然證人丁○○為被告之妻，誼屬至親，且與被告就本件
      而言利害關係一致，其前開證述非無偏袒被告之虞，其前
      開證詞尚難遽信。
（九）至於證人戊○○於本院審理中雖證稱：被告委託其辦理另
      外3 間房子移轉登記時，於91 年3月間已交代其辦理系爭
      抵押權設定登記，同年3 月底被告說已經準備好，但其中
      還有一些文件不齊全，直到4月 份被告才把全部資料準備
      好，其就去被告家蓋章，然後送件等語。證人甲○○亦於
      本院審理中亦證稱：因陳建銘與另1 個女生被其抓姦在床
      ，所以簽5,000,000 元本票給其。和解書及本票是在抓姦
      在床當天簽立的，是徵信社請的律師寫的，陳建銘在簽和
      解書及本票前沒有與被告及丁○○聯絡，其發現陳建銘有
      外遇並沒有告訴被告及丁○○，直接回娘家，被告及丁○○有點知道，但不知道實際狀況，抓姦在床之前亦沒有因
      婚姻的問題要離婚請求賠償等語。從而被告及丁○○係於
      91 年3月間即已委託戊○○辦理抵押權設定事宜，遲至被
      告等人備妥相關文件後，於同年4 月24日戊○○始至地政
      事務所申請，而陳建銘係於91年4 月21日因與汪惠美涉有
      妨害家庭犯行，而於當日與甲○○達成和解，簽立
      5,000,000 元之本票，並無證據足資認定被告及丁○○在
      委託戊○○辦理抵押權設定登記時，即已知悉陳建銘外遇
      情事，並預設陳建銘將簽立5,000,000 元本票，為使本票
      債權無從受償，始委託戊○○辦理，被告辦理抵押權設定
      登記應與陳建銘所簽立之本票無涉。然刑法第214 條使公
      務員登載不實罪，不以行為人之意圖、目的或內心傾向為
      其主觀違法要素，即非學理上所謂意圖、目的不法之傾向
      犯（或稱目的犯、意向犯），從而，行為人只需認識向公
      務員申請之事項係屬不實，仍決意為之，提出讓公務員登
      在於職務上所掌之公文書，即具備構成要件之故意，至誘
      發其行為決意之動機、目的或意向，僅為行為構成犯罪後
      ，量刑之參考，不影響故意責任。本件事證明確，被告犯
      行洵堪認定。
二、核被告丙○○所為，係犯刑法第214 條之使公務員登載不實
    罪。其與陳建銘、丁○○就上揭犯行，有犯意之聯絡與行為
    之分擔，皆為共同正犯。被告係委託不知情之代書戊○○向
    臺北縣中和地政事務所提出抵押權設定登記申請，而使該地
    政事務所不知情之公務員將不實事項登在於其所掌之公文書
    ，應為刑法第214 條罪之間接正犯。爰審酌被告明知陳建銘
    與丁○○並未向其借款購屋，卻於購屋後將系爭房地設定抵
    押權，兼衡其手段、對於地政機關對於土地、建物權利登記
    之正確性之影響，及矢口否認犯行態度不佳等一切情狀，量
    處如主文所示之刑，並諭知易科罰金之折算標準。
據上論斷，應依刑事訴訟法第452 條、第299 條第1 項前段，刑
法第28條、第214 條、第41條第1 項前段，罰金罰鍰提高標準條
例第1 條前段、第2 條，判決如主文。
本案經檢察官許智評到庭執行職務。
中　　華　　民　　國　　94　　年　　6 　　月　　21　　日
                  刑事第十三庭  審判長法　官    侯志融
                                      法  官    楊博欽
                                      法  官    張宏節
上列正本與原本無異。
如不服本判決應於送達後10日內向本院提出上訴狀。
                                      書記官    鄧順生
中　　華　　民　　國　　94　　年　　6 　　月　　21　　日
附錄本案論罪科刑法條全文：
中華民國刑法第214條
明知為不實之事項，而使公務員登載於職務上所掌之公文書，足
以生損害於公眾或他人者，處三年以下有期徒刑、拘役或五百元
以下罰金。
